【裁判字號】    86,訴,2211
【裁判日期】    890930
【裁判案由】    分割共有物
【裁判全文】
臺灣台中地方法院民事判決  八十六年度訴字第二二一一號
    原    告  丁○○即陳成福.
    原    告  壬○○
              庚○○
              己○○
              辛○○
              辰○○
              乙○○
              甲○○
              卯○○
              寅○○
   共      同
   訴訟代理人 陳沆河  律師
   被      告 戊○○  住台中.
              丑○○  住同右
              癸○○  住同右
   共      同
   訴訟代理人 劉佳田  律師
   複  代理人 洪崇欽  律師
   被      告 丙○○  住同右.
              巳○○  住台中縣.
   兼右一人及
   被告癸○○
   訴訟代理人 子○○  住台中.
右當事人間分割共有物事件，本院判決如左：
    主      文
兩造（巳○○除外）共有坐落台中縣沙鹿鎮○○○段○路厝小段三八─十地號土地，
面積０．０七二四公頃，准予原物分割，其分割方法為如附圖一所示（甲）部分面積
０．０二八八公頃分歸原告丁○○、壬○○、庚○○、己○○、辛○○、辰○○共同
取得所有；（乙）部分面積０．０三四二公頃分歸原告甲○○、乙○○、卯○○、寅
○○共同取得所有；（丙）部分面積０．００九四公頃歸被告戊○○、丑○○、癸○○、子○○、丙○○共同取得所有，其分割後之應有部分各如附表一所示。
兩造（壬○○除外）共有坐落台中縣沙鹿鎮○○○段○路厝小段三八─四地號土地，
面積０．０六四四公頃，准予原物分割，其分割方法為如附圖一所示（Ａ）部分面積
０．０二五六公頃分歸原告丁○○、庚○○、己○○、辛○○、辰○○共同取得所有
；（Ｂ）部分面積０．０一九七公頃分歸甲○○、乙○○、卯○○、寅○○共同取得
所有；（Ｃ）部分面積０．０一九一公頃分歸戊○○、丑○○、癸○○、子○○、丙○○、巳○○共同取得所有，其分割後之應有部分各如附表二所示。
訴訟費用由原告丁○○負擔一０八分之五，壬○○負擔一０八分之九，庚○○負擔一
０八分之八，己○○、辛○○二人各負擔一０八分之六，辰○○負擔一０八分之九，
乙○○、甲○○二人各負擔一０八分之十二，卯○○、寅○○二人各負擔一０八分之
九，被告戊○○、丑○○二人各負擔一０八分之三，癸○○負擔一０八分之六、丙○○、子○○二人各負擔一０八分之一，巳○○負擔一０八分之九。
    事      實
甲、原告方面：
  一、聲明：
  （一）兩造（巳○○除外）共有坐落台中縣沙鹿鎮○○○段○路厝小段三八─十地
        號土地，面積０．０七二四公頃，准予原物分割，其分割方法為如附圖二所
        示（甲）部分面積０．０二八八公頃分歸原告丁○○、壬○○、庚○○、己○○、辛○○、辰○○共同取得所有；（乙）部分面積０．０三四二公頃分
        歸原告甲○○、乙○○、卯○○、寅○○共同取得所有；（丙）部分面積０
        ．００九四公頃歸被告戊○○、丑○○、癸○○、子○○、丙○○共同取得
        所有，其應有部分各如附表一所示。
  （二）兩造（壬○○除外）共有坐落台中縣沙鹿鎮○○○段○路厝小段三八─四地
        號土地，面積０．０六四四公頃，准予原物分割，其分割方法為如附圖二所
        示（丁）部分面積０．０二五六公頃分歸原告丁○○、庚○○、己○○、辛○○、辰○○共同取得所有；（戊）部分面積０．０一九七公頃分歸甲○○
        、乙○○、卯○○、寅○○共同取得所有；（己）部分面積０．０一九一公
        頃分歸戊○○、丑○○、癸○○、子○○、丙○○、巳○○共同取得所有，
        其應有部分各如附表二所示。
  二、陳述：
  （一）查系爭前揭土地為兩造所共有，並無不能分割之特約或不能分割之情形，原
        告既為共有人，依法自得請求分割共有土地。
  （二）系爭三八─十地號土地，如附圖二所示（甲）部分土地其上有原告丁○○、
        壬○○所共有鋼筋混凝土造四層樓房屋，又原告庚○○、己○○、辛○○、
        辰○○願與丁○○、壬○○保持共有，宜將附圖二所示（甲）部分面積０．
        ０二八八公頃分歸原告丁○○、壬○○、庚○○、己○○、辛○○、辰○○
        共同取得；將（乙）部分面積０．０三四二公頃分歸原甲○○、乙○○、卯
        ○○、寅○○共同取得；另將（丙）部分面積０．００九四公頃分歸被告戊○○、丑○○、癸○○、子○○、丙○○共同取得。
  （三）系爭三八─四地號土地，如附圖二所示（丁）部分土地其上有原告己○○、
        辛○○、庚○○所共有加強磚造五層樓房屋，又原告丁○○、辰○○願與己○○、辛○○、庚○○保持共有，宜將（丁）部分面積０．０二五六公頃分
        歸原告丁○○、庚○○、己○○、辛○○、辰○○共同取得；並將（戊）部
        分面積０．０一九七公頃分歸原告乙○○、甲○○、卯○○、寅○○共同取
        得；另將（己）部分面積０．０一九一公頃分歸被告戊○○、丑○○、癸○○、子○○、丙○○、巳○○共同取得。
  三、證據：提出地籍圖一件、土地登記謄本二份、戶籍謄本二份、土地登記謄本二
      份為證。
乙、被告方面：
  一、聲明：求為判決駁回原告之訴。
  二、陳述：
  （一）系爭土地上之建物均係違章建築之房屋，原告等人建築前被告及他共有人均
        反對，被告多次出面阻止，但原告強行建築，依法不應受法律之保護，否則
        ，無異鼓勵不守法之共有人。
  （二）北邊與西邊係十米道路，北邊面臨公園，而南邊亦有十五米寬之馬路，如果
        讓被告分在己部分，而不面臨馬路，只有靠水利地既成巷道，寬一米，只能
        通行自行車，則己部分之土地對被告十分不公平，有違共有物公平分割之原
        則。被告主張依八十八年八月十九日之鑑定圖成正方形，面寬裡寬相等，在
        建築使用上方正，而且每一共有人所面臨之馬路面寬裡外相同，價值相同，
        合乎分割共有物公平原則。
  （三）至於原告提出之分割方案圖，僅對原告有利，而對被告不利，不合乎公平原
        則，其理由如下：
      1.原告丁○○等人甲、丁部分及林秋鴻等人乙、戊部分，均十分方正，利用價
        值高，土地價值亦高，雖同樣面積之土地，其價值高出丙、己二部分甚多。
      2.而戊○○等人之丙，形狀長條形，外寬約六公尺，但外寬內窄，裡邊只有二
        公尺，差距極大，根本無法建築使用。
      3.又戊○○等人之己部分，外邊寬約六公尺，裡邊寬約十一公尺，形狀外窄內
        寬，無法建築使用，且外面面臨十五米道路之面窄，其價值低微，不合乎共
        有物公平分割原則。
      4.何以丁○○、乙○○等人可分得有用之土地？而戊○○等人則必須分得不方
        正而成為廢地？原告之分割方案十分不公平。
  三、證據：提出分割方案圖一件為證。
    理      由
一、按當事人死亡者，訴訟程序在有繼承人、遺產管理人或其他依法令應續行訴訟之
    人承受其訴訟以前當然停止。又承受訴訟人，於得為承受時，應即為承受之聲明
    。民事訴訟法第一百六十八條、第一百七十五條分別定有明文。本件原告陳成福
    於起訴後，在訴訟程序進行中死亡，原告丁○○為陳成福之繼承人，並已辦妥繼
    承登記，有原告提出之戶籍謄本二份、土地登記謄本二份附卷可稽，本件由原告
    克仰承受訴訟，合先敘明。
二、本件原告主張前揭土地為兩造所共有，其應有部分，詳如附表一、二所載，系爭
    共有土地為建築用地，依其使用目的並無不能分割之情事，復未訂立不分割契約
    ，由於共有人間無法達成協議分割等情，業據提出地籍圖一件、土地登記謄本二
    份為證，復為被告所不爭執，是原告之主張堪信為真實，其請求分割共有物，於
    法有據，自應准許。
三、至於分割方案，原告所提出之分割方案，無非為保存系爭三八─十地號土地，如
    附圖二所示（甲）部分土地上有原告丁○○、壬○○所共有鋼筋混凝土造四層樓
    房屋，及系爭三八─四地號土地，如附圖二所示（丁）部分土地上有原告己○○
    、辛○○、庚○○所共有加強磚造五層樓房屋，並將分割土地之分割線與道路成
    垂直分割，固非無見。然查：（一）系爭土地上之原告之前揭建物均係未經保存
    登記之違章建築房屋，被告陳稱渠等並未同意原告與建等情，為原告所不爭，按
    「共有人如未得其他共有人之同意，擅自在系爭土地選擇有利位置先行建屋，則
    其新建房屋，應為侵權行為之結果，能否以此新建房屋所占位置，作為原物分配
    之標準，即非無疑」（最高法院七十五年度台上字第六一八號判決要旨參照），
    以此而論，本件原告以保存其所有之前揭房屋為由而定之分割方案，自非足採，
    否則，無異鼓勵不守法之共有人。（二）又原告之分割方案中，被告分在己、丙
    部分，寬窄相差太大，對於分得該部分之被告自屬不公平，有違共有物公平分割
    之原則。（三）反觀被告所主張採行之八十八年八月十九日之鑑定圖（即附圖一
    ），兩造各分得之部分，寬窄差距較小，在建築使用上較為可採，再者，依兩造
    現有之房屋建造現況而觀，亦以道路成斜向建築，亦無成垂直建築等情，有本院
    囑託台中縣清水地政事務所測繪八十六年十二月十六日之鑑定圖在卷可稽，是被
    告所提出之分割方案（即附圖一）之斜線分割亦較符合現有房屋建造之方位，是
    被告提出之分割方案，較合乎分割共有物公平原則。是本院認為以採取被告提出
    之分割方案較為允當。爰定其分割方法如主文第一、二項所示。
四、據上論結，本件原告之訴為有理由，依民事訴訟法第七十八條、第八十一條第一
    款、第八十五條第一項但書，判決如主文。
中      華      民      國    八十九    年      九      月      三十    日
                                    臺灣臺中地方法院民事第三庭
~B法      官  張  國  華
右為正本係照原本作成
附記一如不服本判決，應於判決送達後二十日內，向本院提出上訴狀。
中      華      民      國    八十九    年      九      月      三十    日
~B法院書記官


司法院資訊處製作；財團法人民間司法改革基金會備份。
